臺灣新北地方法院民事判決
111年度訴字第665號
原      告  吳宸昱  

訴訟代理人  郭珮琪律師
複代理  人  林睿群律師
被      告  江明萱    住新北市○○區○○路0段000巷000弄                          000號
訴訟代理人  魏正棻律師
            陳毓婷律師
複代理  人  莊瀅臻律師

上列當事人間請求返還不當得利等事件，經本院於民國111年9月
22日言詞辯論終結，判決如下：
    主  文
原告之訴及假執行之聲請均駁回。
訴訟費用由原告負擔。
    事實及理由
一、程序方面：
    本件原告未於最後言詞辯論期日到場，核無民事訴訟法第38
    6條各款所列情形，爰依被告聲請，由其一造辯論而為判決
    。
二、原告主張：
　㈠兩造於男女朋友交往期間，於民國100年7月間一同簽約合資
    購買坐落中壢市○○段000號土地（應有部分47/10000）及其
    上興建之預售建物（即同段4268建號門牌號碼中壢市○○○路0
    段000巷00號5樓建物，權利範圍1/1）（下合稱系爭不動產
    ），約定系爭不動產由兩造各取得1/2所有權，買賣價金新
    臺幣（下同）547萬元等購買系爭不動產款項，則由兩造各
    負擔1/2。因被告當時並無足夠存款，央求原告先行代墊訂
    金、簽約金等，並稱其父於兩造結婚後，會贈與被告100萬
    元，待被告受贈後再償還原告墊付款項。惟於支付訂金日因
    原告信用卡額度不足，故先以被告信用卡支付訂金10萬元，
    然原告已再以現金4萬元及於100年7月20日、同年月25日各
    匯款3萬元返還被告。另正式簽約後第1期款50萬元（100年7
    月25日）、第2期款22萬元（101年3月1日）均由原告先行給
    付。嗣兩造於100年12月24日結婚，101年3、4月間系爭不動
    產移轉登記予兩造（權利範圍各1/2），代書費用12萬元由
    被告先行給付後，再由原告匯予被告。交屋時價金餘款465
    萬元由兩造共同向中國信託商業銀行股份有限公司（下稱中
    國信託）抵押借款400萬元（下稱房貸）以為給付，餘款65
    萬元則由原告給付。即扣除房貸部分，兩造應各分擔金額為
    79萬5000元（(10萬元+50萬元+22萬元+12萬元+65萬元)/2＝7
    9萬5000元）。
　㈡又兩造共同借款（即房貸）部分，原約定以原告名下中國信
    託帳號598540…161帳戶（下稱A帳戶）自動扣款，故約定自1
    01年5月起兩造應於月初各匯款2萬元至A帳戶，扣除房貸後
    之餘額，則供家用，A帳戶亦由原告交付被告管理使用。然
    簽署借款契約當日，被告突要求改以被告名下中國信託帳號
    576540…519帳戶（下稱B帳戶）自動扣款，並維持自101年5
    月起兩造應於月初各匯款2萬元至A帳戶，再由被告轉入B帳
    戶供自動扣款，經原告同意後，遂自101年5月起按月自原告
    富邦薪轉帳戶（下稱C帳戶）轉帳2萬元至A帳戶。嗣後原告
    發現被告並未履行兩造約定，起初每月僅匯款1萬5000元至A
    帳戶，之後甚至根本未匯款，且原告匯入A帳戶款項幾乎遭
    被告提領一空，兩造因此多有摩擦。再至102年4月間，適逢
    兩造申請青年首購優惠，被告即藉此稱每月轉帳太麻煩，要
    求原告將款項匯入B帳戶。104年1月間因被告要求原告請保
    母，原告表示被告長時間都未支付房貸，再要求原告支付保
    母費，原告無力負擔等語。被告憤而攜子離家，即無再居住
    系爭不動產之事實（被告是自行離家，原告並未阻止被告使
    用系爭不動產，此由原告於105年間請求被告履行同居， 經
    法院裁定准許〈臺灣桃園地方法院105年度家婚聲字第11號裁
    定，下稱原證19裁定〉可明，故被告不得向原告請求給付相
    當於租金之損害；併原告既為系爭不動產共有人，自有權使
    用系爭不動產。），故不能認為原告給付房貸是為家庭費用
    分擔。況被告於酌定兩名未成年子女之權利義務行使與負擔
    事件，已向原告請求離家後代墊之扶養費。被告並於105年
    對原告提起離婚之訴，兩造嗣於107年7月31日和解離婚。雖
    兩造於離婚和解筆錄記載「兩造對於離婚所生相關請求（夫
    妻剩餘財產請求權、贍養費、損害賠償）均拋棄。」，但僅
    拋棄因離婚所生相關請求，未拋棄兩造間其他債權，故不影
    響原告本件代墊款項返還之請求。兩造分居協談離婚事宜期
    間，原告除按月繳付房貸外，為減輕經濟壓力，還於104年8
    月間以繼承母親遺產清償房貸164萬5254元。然於105年5月1
    6日接獲中國信託通知B帳戶額內之餘額不足，令原告感到驚
    嚇，方知悉原告匯入B帳戶之款項遭被告挪作己用，原告為
    免款項再遭挪用，故自105年6月起將房貸改至A帳戶自動扣
    繳。即至111年2月7日止，原告獨力清償房貸金額共315萬73
    71元，其中1/2即157萬8686元應由被告負擔。
　㈢綜上，爰本於兩造間約定、民法第179條不當得利法律關係（
    選擇合併）請求被告給付79萬5000元。本於兩造間約定、民
    法第179條不當得利法律關係、民法第280條前段、第281條
    第1項規定（選擇合併）請求被告給付157萬8686元。
　㈣併為聲明：　
　　⑴被告應給付原告237萬3686，及自起訴狀繕本送達翌日（即
      111年3月11日）起至清償日止，按年息5%計算之利息。
　　⑵原告願供擔保，請准宣告假執行。
三、被告抗辯：
　㈠兩造於婚前共同買受系爭不動產，但並未約定費用各負擔1/2
    ，而是原告為保障被告婚後權益，同意負擔大部分款項，但
    將1/2權利登記於被告名下，其中訂金10萬元為被告以信用
    卡支付，被告否認原告有以現金4萬元交還，關於原告匯款6
    萬元予被告一事，則亦與訂金之返還無關。關於第2期款50
    萬元及第3期款22萬元由原告給付一事，被告不爭執。
　㈡關於兩造婚姻關係存續期間，原告所支付系爭不動產相關費
    用（含貸款），屬兩造家庭生活費用之一部，兩造於107年7
    月31日和解離婚時，既約定拋棄對於離婚所生相關請求權，
    原告自不得請求被告返還原告所支出系爭房地之價金及房貸
    。又兩造離婚後，系爭不動產之貸款餘額為151萬2235元。
    自107年8月7日起至111年2月7日止，原告按月支付房貸金額
    共42萬4131元，倘被告應負擔1/2，金額僅有21萬2066元，
    原告逾此部分之請求，並無理由。且自105年起被告遭原告
    阻止無法使用系爭不動產，以鄰近租金行情每月2萬元計，
    自107年8月起至111年9月止（共50個月），合理租金收益為
    100萬元，被告得本於不當得利請求原告給付相當於租金損
    害共50萬元，經與原告本件請求抵銷後，原告已無餘額可再
    向被告請求給付。
　㈢併為答辯聲明：如主文所示。　
四、兩造不爭執之事項：
　㈠兩造於100年7月23日以總價547萬元共同購買系爭不動產，並
    於100年7月12交付訂金10萬（以被告信用卡刷卡給付）；10
    0年7月25日交付簽約金50萬元（由原告轉帳給付）；101年3
    月1日交付開工款22萬元（由原告以銀行開立支票給付）；
    尾款465萬元，其中400萬元由兩造於101年2月23日以系爭不
    動產為擔保共同向中國信託借款400萬元給付，其餘65萬元
    由原告於101年4月12日轉帳給付。系爭不動產則於101年3月
    27日移轉登為兩造共有（權利範圍各1/2），移轉應付代書
    費用12萬元先由被告給付，嗣於101年4月12日由原告匯還被
    告等情，並有系爭不動產買賣契約（詳原證1、2）、原告土
    地銀行帳戶交易明細（詳原證4）、存款憑條（詳原證5、11
    ）、銀行開立支票（詳原證6）、系爭不動產所有權狀及登
    記謄本（詳原證8、16）、代繳規費及服務費明細表、匯款
    申請書（詳原證9）、房貸借款約定書（詳原證10）在卷可
    佐。
　㈡兩造於100年12月24日結婚，且未以契約約定財產制，婚後共
    同居住於系爭房屋。嗣因夫妻溝通不良，自104年1月間起被
    告帶2名未成年子女離家返回娘家居住後，被告即未再占有
    使用系爭房屋，原告則繼續使用系爭房屋迄今。經原告於於
    105年間民法第1001條規定請求被告與原告同居，經法院以
    原證19裁定准許。被告則於106年間以兩造分居迄今已逾2年
    等為由，依民法第1010條規定聲請改用分別財產制，經法院
    106年3月8日裁定兩造間之夫妻財產制准改用分別財產制，
    未據原告聲明不服，而告確定等情，並有原證19裁定、臺灣
    桃園地方法院106年度家婚聲字第6號裁定（詳原證18）附卷
    可憑。  
　㈢兩造於107年7月31日和解離婚，和解成立內容包含：「兩造
    對於離婚所生相關請求權（夫妻剩餘財產請求權、贍養費、
    損害賠償）均拋棄。」等情， 並有和解筆錄（詳原證17）
    在卷可稽。
　㈣系爭房貸原約定以B帳戶自動扣繳，嗣自105年6月5日起改自A
    帳戶自動扣繳。各期已繳金額如原證14、15所載。 
五、按民法第1030條之1第1項本文規定：法定財產制關係消滅時
    ，夫或妻現存之婚後財產，扣除婚姻關係存續所負債務後，
    如有剩餘，其雙方剩餘財產之差額，應平均分配。上開規定
    ，並未將夫妻間所負債務除外，自應一體適用。而依民法第
    1030條之1規定計算夫妻剩餘財產分配之金額後，夫妻間之
    債權債務並未因而消滅，債權人之一方，自得以該債權與其
    所負夫妻剩餘財產分配債務互為抵銷（最高法院106年度台
    上字第1223號裁判意旨參照）。本件兩造於結婚時， 並無
    以契約約定財產制，依民法第1005條規定，應以法定財產制
    為其夫妻財產制。前開法定財產制既因106年3月8日經法院
    裁定准改用分別財產制時，法定財產制關係消滅，發生民法
    第1030條之1夫妻剩餘財產請求權。兩造復於107年7月31日
    和解離婚時同意「兩造對於離婚所生相關請求權（夫妻剩餘
    財產請求權、贍養費、損害賠償）均拋棄。」，則關於兩造
    於106年3月8日前因共同購買系爭不動產兩造間已發生之債
    權、債務關係，按諸前開判意旨及探諸當事人間真意，應已
    互為抵銷並拋棄。即不問原告於106年3月8日以前所支出系
    爭不動產買賣價金、代書費、房貸等，究基於原告主張兩造
    間約定等故而為，或如被告抗辯屬原告之贈與，均於107年7
    月31日因成立和解結果，原告不得再對被告請求。基上，原
    告本於兩造間約定、民法第179條不當得利法律關係請求被
    告給付79萬5000元及法定遲延利息。本於兩造間約定、民法
    第179條不當得利法律關係、民法第280條前段、第281條第1
    項規定請求被告給付106年3月8日以前原告繳納房代款項129
    萬2724元（明細詳原證14、15）及法定遲延利息，均無理由
    ，應予駁回。
六、按連帶債務人相互間，除法律另有規定或契約另有訂定外，
    應平均分擔義務，民法第280條前段定有明文。次按連帶債
    務人中之一人，因清償、代物清償、提存、抵銷或混同，致
    他債務人同免責任者，得向他債務人請求償還各自分擔之部
    分，並自免責時起之利息。前項情形，求償權人於求償範圍
    內，承受債權人之權利。但不得有害於債權人之利益，同法
    第281條亦定有明文。查兩造為系爭房貸共同借款人，依約
    對借款人（中國信託）負連帶清償之責；原告自106年4月7
    日起至111年2月7日止，共清償系爭房貸57萬1923元（9237×
    27+10166+2000+18311+9534×10+9367×21＝571923；明細詳原
    證15）等情，為兩造所不爭執，可信屬實。被告就兩造間另
    有約定，被告無負擔內部分擔額（即原告所繳納金額是基於
    贈與之合意而為）之利己抗辯，又未提出相關證據以供本院
    審酌，單執兩造共同購買系爭不動產後，大多數價金、費用
    是由原告給付為由，並不足認為被告前開抗辯即屬真正。即
    依民法第280條前段規定，系爭房貸應由兩造各負1/2清償義
    務，故而，原告本於民法第281條第1項規定，請求被告給付
    28萬5962元（571923×1/2＝285962），及自111年3月11日起
    至清償日止，按年息5%計算之利息，為有理由，應予准許。
七、按二人互負債務，而其給付種類相同，並均屆清償期者，各
    得以其債務，與他方之債務，互為抵銷；抵銷，應以意思表
    示，向他方為之。其相互間債之關係，溯及最初得為抵銷時
    ，按照抵銷數額而消滅。民法第334條第1項前段、第335條
    第1項分別定有明文。次按各共有人按其應有部分，對於共
    有物之全部雖有使用收益之權。惟共有人對共有物之特定部
    分使用收益，仍須徵得他共有人全體之同意，非謂共有人得
    對共有物之全部或任何一部有自由使用收益之權利。如共有
    人不顧他共有人之利益，而就共有物之全部或一部任意使用
    收益，即屬侵害他共有人之權利（最高法院62年台上字第18
    03號裁判意旨參照）。承前，系爭不動產為兩造為婚後共同
    居住購入一節，為兩造所未爭執，原告復否認於兩造婚姻存
    續期間，有阻止被告使用系爭房屋情事，參酌兩造雖於105
    年2月12日發生原告認被告派人至系爭房屋內竊盜等糾葛（
    詳原證18），但由原告隨於105年間請求被告履行同居義務
    等情以觀（詳原證19），難認原告於兩造婚姻關係存續期間
    ，有阻止被告使用系爭房屋情事。即被告抗辯：原告自105
    年初起至107年7月31日止，因受原告阻止無法使用系爭不動
    產，得向原告請求相當於租金利得一節，並無可採。惟自10
    7年8月1日起，兩造婚姻關係既已消滅，原共同居住於系爭
    不動產之目的既失，則於未再經全體共有人同意另約定使用
    方法前，原告已無繼續占有使用系爭不動之權源，其自107
    年8月起至111年9月止，仍單獨占有系爭不動產使用，被告
    抗辯：被告因此受有相當於租金之損害一節，自屬有據。再
    參酌系爭房屋為鋼為您服務混凝土造13層樓集合式住宅第5
    層，主建物面積為83.07平方公尺（約25坪），有系爭房屋
    登記謄本附卷可佐。參酌桃園市租金投報率約在2.7%，系爭
    不動產以547萬元購入（其中自備款247萬元，其餘400萬元
    以房貸支付），本利平均攤還房貸支出費用約在9500元上下
    ，原告曾於104年8月28日清償房貸164萬5254元（詳本院卷
    第151頁）；及鄰近房屋出租金額（詳被證1）等情，認被告
    抗辯：系爭不動產每月出租收益約為2萬元等語，尚屬合理
    。即被告抗辯：原告自107年8月起至111年9月止，無權占用
    系爭不動產，受有相當於租金之利得，致原告受有相當於租
    金之損害，金額共50萬元（2萬元×50個月×1/2(被告應有部
    分）＝50萬元），被告得本於不當得利法律關係請求原告給
    付50萬元，並與本件原告請求被告返還之債務互相抵銷，抵
    銷後原告已無餘額可向被告請求等語，為有理由。   
八、綜上所述，原告本於兩造間約定、民法第179條不當得利法
    律關係、民法第280條前段、第281條第1項規定提起本訴請
    求被告給付237萬3686元及法定遲延利息，均為無理由，應
    予駁回。原告之訴既經駁回，其假執行之聲請即失依據，應
    併駁回。
九、兩造其餘主張及攻擊防禦方法，與本件判決結果無涉，爰不
    逐一論列說明。　　
結論：原告之訴為無理由，依民事訴訟法第385條第1項前段、第
78條，判決如主文。
中　　華　　民　　國　　111 　年　　10　　月　　20　　日

                  民事第六庭    法　官　黃信滿
以上正本係照原本作成
如對本判決上訴，須於判決送達後20日內向本院提出上訴狀。如
委任律師提起上訴者，應一併繳納上訴審裁判費。
中　　華　　民　　國　　111 　年　　10　　月　　20　　日
                                書記官　黃曉妏